【裁判字號】    98,重上,3
【裁判日期】    991230
【裁判案由】    塗銷土地所有權移轉登記
【裁判全文】
福建高等法院金門分院民事判決           98年度重上字第3號
上  訴  人  陳慶全
訴訟代理人  陳詩從
            陳居亮律師
被 上訴 人  財政部國有財產局台灣北區辦事處金馬分處
法定代理人  黃國卿
訴訟代理人  吳靜琪
上列當事人間請求塗銷土地所有權移轉登記事件，上訴人對於中
華民國98年6月30日福建金門地方法院98年度重訴字第1號第一審
判決提起上訴，本院於99年12月9日言詞辯論終結，判決如下：
    主  文
上訴駁回。
第二審訴訟費用由上訴人負擔。
    事實及理由
壹、程序方面：
一、按確認法律關係成立或不成立之訴，非原告有即受確認判決
    之法律上利益者，不得提起之，確認證書真偽或為法律關係
    基礎事實存否之訴亦同，民事訴訟法第247條第1項定有明文
    。本條所謂即受確認判決之法律上利益，係指因法律關係之
    存否不明確，致原告在私法上之地位有受侵害之危險，而此
    項危險得以對於被告之確認判決除去之者而言（最高法院42
    年台上字第1031號判例參照）。
二、上訴人雖辯稱：依土地法第57條規定，縱逾總登記期間之土
    地，仍應先視為無主土地，經代管公告後，始得登記為國有
    ，附表一編號1 至10所示土地縱經確認判決上訴人無所有權
    登記請求權，該土地亦非可當然登記為國有，尚難認被上訴
    人有即受確認判決之法律上利益等語。惟財政部設國有財產
    局，承辦國有財產之取得、保管、使用及處分事務，國有財
    產法第1 條及第9條第2項定有明文。又凡不屬於私有或地方
    所有之財產，除法律另有規定外，均應視為國有財產；而所
    謂凡不屬於私有或地方所有之財產，係指未經登記之不動產
    或未確定權屬為私有或地方所有之財產，國有財產法第2 條
    第2項、同法施行細則第3條亦有明文。而國有不動產經他人
    以虛偽之方法，為權利之登記者，經主管機關或管理機關查
    明確實後，應依民事訴訟法之規定，提起塗銷之訴，國有財
    產法第30條第1 項前段復有明文。被上訴人既對國有財產之
    取得、保管、使用與處分有其法律上之管理地位，並主張附
    表一編號1至4所示土地原為未經登記之土地，附表一編號 5
    至10所示土地則原為國有土地，經上訴人於民國84至86年間
    陸續依金門馬祖東沙南沙地區安全及輔導條例（下稱安輔條
    例）第14條之1、民法第769條規定時效取得附表一編號1 至
    10所示土地所有權，然上訴人係虛偽取得土地所有權，乃提
    起本件消極確認之訴。故就附表一編號5 至10所示土地既原
    為國有土地，被上訴人本有管理權限；另就附表一編號1至4
    所示土地原屬未經登記之土地，如上訴人或其他第三人未能
    證明屬私有或地方所有，即應塗銷登記，依法應視為國有財
    產，並由被上訴人承辦取得、保管、使用及處分等事務，尚
    非未經登記之土地或無主土地，被上訴人即無管理權限。則
    就此法律關係之存否不明確，被上訴人主觀上認其在法律上
    之地位有不安之狀態存在，且此種不安之狀態，能以確認判
    決將之除去，是被上訴人就本件訴訟，有即受確認判決之法
    律上利益，自得提起本件確認之訴，上訴人所辯，尚無可採
    。
貳、實體方面：
一、本件被上訴人主張：上訴人於84年至86年間陸續檢附不實土
    地四鄰證明書等文件，依安輔條例第14條之1、民法第769條
    規定，向金門縣地政事務所（現改制金門縣地政局）申請時
    效取得附表一編號1 至10所示土地之所有權，嗣經福建金門
    地方法院檢察署95年度偵字第186 號以上訴人涉犯詐欺取財
    罪提起公訴，經福建金門地方法院96年度易字第3 號刑事判
    決應執行有期徒刑1年5月，上訴人不服提起上訴，經本院96
    年度上易字第21號判決駁回上訴確定，茲上訴人係屬虛偽取
    得土地所有權，被上訴人本於國有財產管理人之地位，提起
    本件訴訟，確認上訴人就附表一編號1 至10所示土地所有權
    登記請求權不存在，並依民法第767 條規定請求塗銷所有權
    登記，及依民法第179 條不當得利規定，請求上訴人返還因
    利用如附表一編號5 所示土地，已向訴外人台灣電力公司股
    份有限公司金門區營業處（下稱台電公司金門區營業處）收
    取附表二所列之租金利益，聲明求為判決：（一）確認上訴
    人就附表一編號1 至10所示土地所有權登記請求權不存在，
    並應將各該土地所有權登記均予塗銷。（二）上訴人應給付
    被上訴人新台幣（下同）1,881,006元及至塗銷前項所有權
    登記之日止，按年給付被上訴人190,262元，暨自訴狀繕本
    送達翌日起至清償日止，按週年利率百分之5 計算之利息，
    就本項請求並願供擔保請准宣告假執行。
二、上訴人則以：
（一）上訴人得依民法第769條及安輔條例第14條之1規定，時效
      取得附表一編號1至9所示之土地：
      附表一編號1至9所示之土地係上訴人祖遺土地，上訴人對
      於該土地至少持續至60幾年間仍在占有，對於安輔條例第
      14條之1第2項規定之「原土地所有權人或合於民法規定時
      效完成取得請求權登記之人」要件，上訴人已該當「合於
      民法規定時效完成取得請求權登記之人」要件，上訴人自
      得依民法第769條及安輔條例第14條之1第2 項規定申請為
      土地所有權之登記，詳析如下：
  １、上訴人之祖先上溯至元、明朝之間即已來至金門地區墾殖
      ，附表一編號1至9所示土地至少於明成祖年間已由上訴人
      祖先「致祥公」移居並為開墾耕作或採伐林木。
  ２、依證人郭水便、陳可炳、陳麗雪、陳詩泉、陳永祿、陳應
      盼、呂德添、陳水添證詞均可證明上訴人至少到60幾年間
      仍占有使用上開土地，並有「54年7 月金門縣金湖鎮山外
      村營區內農民名冊」，該名冊內明白列載上訴人及上訴人
      父親陳朝柬名字，並有上訴人於95年3 月16日法務部調查
      局福建省調查處之調查筆錄內容、上訴人於95年11月16日
      福建金門地方法院檢察署檢察官偵辦95年偵字第186 號詐
      欺案之訊問筆錄內容可憑。
（二）上訴人得依民法第769條及安輔條例第14條之1規定，時效
      取得附表一編號10所示之土地：
      附表一編號10所示之土地係上訴人祖遺土地，上訴人對於
      該土地至少持續至60幾年間仍在占有，詳析如下：
  １、上訴人之祖先上溯至元、明朝之間即已來至金門地區墾殖
      ，附表一編號10所示土地至少於明成祖年間已由上訴人祖
      先「致祥公」移居並為開墾耕作或採伐林木。
  ２、依證人陳恩展、陳建靖證詞均可證明上訴人至少到60幾年
      間仍占有使用上開土地，並有上訴人於95年3 月16日法務
      部調查局福建省調查處之調查筆錄內容、上訴人於95年11
      月16日福建金門地方法院檢察署檢察官偵辦95年偵字第
      186號詐欺案之訊問筆錄內容可憑。
（三）附表一編號5 所示之土地既屬上訴人祖遺土地，上訴人接
      續父親陳朝柬占有使用，且持續占有至60幾年間，被上訴
      人自不得請求上訴人返還就該土地所收取之對價923,260
      元等語，資為抗辯。
三、原審為被上訴人一部有理由，一部無理由之判決，判決確認
    上訴人就附表一編號1 至10所示土地所有權登記請求權不存
    在，上訴人並應塗銷附表一編號1 至10之土地所有權登記。
    上訴人應給付被上訴人923,260元及自98年6月27日起至清償
    日止，按週年利率百分之5 計算之利息，並駁回被上訴人其
    餘請求，上訴人就其敗訴部分不服，提起上訴，上訴聲明：
    （一）原判決不利於上訴人部分廢棄。（二）上開廢棄部分
    ，被上訴人在第一審之訴及假執行之聲請均駁回。被上訴人
    答辯聲明：上訴駁回。被上訴人就敗訴部分，並未提起上訴
    。
四、兩造不爭執事項：（見本院卷第286頁）
（一）上訴人就附表一編號1至9所示南雄段土地九筆，於84年至
      85年間以合於安輔條例第14條之1及民法第769條規定為由
      ，檢附陳金水、陳晚發出具之土地四鄰證明書（或保證書
      ），申請登記為土地所有權人。其中附表一編號1至4所示
      之土地為未登記之土地；附表一編號5至9所示之土地登記
      中華民國所有。
（二）上訴人就附表一編號10所示太武段土地一筆，於86年間以
      合於安輔條例第14條之1及民法第769條規定為由，檢附陳
      金水、陳晚發出具之四鄰證明書，申請登記為土地所有權
      人。附表一編號10所示之土地登記中華民國所有。
（三）上訴人就附表一編號1 至10所示土地，業經福建金門地方
      法院96年度易字第3 號刑事判決及本院96年度上易字第21
      號刑事判決認定上訴人施用詐術使金門縣地政事務所（現
      已改制為金門縣地政局）承辦人員陷於錯誤而該當詐欺取
      財罪責，為有罪判決確定。
（四）上訴人就附表一編號5 所示之土地，自台電公司金門區營
      業處所收取之金額如附表二所示。
五、本件經依民事訴訟法第463條準用同法第270條之1第1項第 3
    款、第3 項規定，整理並協議簡化爭點如下：（見本院卷第
    286至287頁）
（一）被上訴人得否訴請塗銷附表一編號1 至10所示之十筆土地
      所有權登記？
  １、上訴人得否依民法第769條及安輔條例第14條之1規定，時
      效取得附表一編號1至9所示之土地？
  ２、上訴人得否依民法第769條規定及安輔條例第14條之1規定
      ，時效取得附表一編號10 所示之土地？
  ３、附表1編號1至10所示之土地，是否為上訴人之祖先留給上
      訴人之祖遺土地？
（二）被上訴人得否請求上訴人返還就附表一編號5 所示土地所
      收取之對價923,260元？
六、被上訴人得否訴請塗銷附表一編號1 至10所示之十筆土地所
    有權登記？
（一）按確認法律關係不存在之訴，如被告主張其法律關係存在
      時，應由被告負舉證責任（最高法院42年台上字第170 號
      判例意旨參照）。是消極確認之訴，應由被告負舉證責任
      ，如被告就其有利於己之主張不能舉證，或所提出之證據
      不足採用，即應認原告之訴為有理由。又土地法第43條所
      謂登記有絕對效力，係為保護第三人起見，將登記事項賦
      與絕對真實之公信力，並非於保護交易安全之必要限度以
      外，剝奪真正權利人之權利。第一次所有權登記在第三人
      尚未信賴該登記而取得權利之前，並不能據以除斥真正之
      權利，真正權利人在訴請塗銷登記前，主張其權利自無不
      可（最高法院33年上字第678 號、最高法院35年京上字第
      1681號判例意旨參照）。本件被上訴人係請求確認上訴人
      就附表一編號1至10所示土地所有權登記請求權不存在，
      上訴人並應塗銷同表編號1 至10之土地所有權登記，自應
      由上訴人證明其對附表一編號1 至10所示土地確有所有權
      存在，不因土地法第43條規定而有所差異。
（二）上訴人得否依民法第769條及安輔條例第14條之1規定，時
      效取得附表一編號1至9所示之土地？
  １、83年5月11日修正公布之安輔條例第14條之1規定：「本條
      例適用地區之土地，於實施戰地政務期間，非因有償徵收
      登記為公有者，原土地所有人或合於民法規定時效完成取
      得請求登記所有權之人或其繼承人，得於本條例修正施行
      之日起三年內，檢具有關權利證明文件，向土地所在地管
      轄地政機關申請歸還或取得所有權；其經審查無誤後，公
      告六個月，期滿無人提出異議者，由該管地政機關逕為辦
      理土地所有權移轉登記，如有異議，依照土地法第59條規
      定處理（第1 項）。本條例適用地區之未登記土地，因軍
      事原因喪失占有者，原土地所有權人或合於民法規定時效
      完成取得請求登記所有權之人或其繼承人，得檢具權利證
      明文件或經土地四鄰證明，申請為土地所有權之登記（第
      2 項）。前二項歸還或取得所有權登記審查辦法，由內政
      部會商財政部擬訂，報請行政院核定之（第3 項）。未登
      記土地，於辦理土地總登記期間，應設土地總登記委員會
      ，處理總登記有關事宜；其組織規程，由行政院定之（第
      4項）」。而依安輔條例第14條之1第3 項規定所定之「金
      門馬祖東沙南沙地區土地歸還或取得所有權登記審查辦法
      」（下稱審查辦法）第3、4條規定：「土地歸還或取得所
      有權登記之申請案，其提出之文件應合於下列規定：……
      二、登記原因證明文件」、「前條第1項第2款所稱登記原
      因證明文件，於本條例第14條之1第1項係指能證明確係非
      因有償徵收登記為公有前持有之契據，足以證明取得所有
      權之有關文件，或已依民法完成時效取得之證明文件；於
      本條例第14條之1第2項係指能證明確係因軍事原因喪失占
      有前持有之契據、或足以證明取得所有權之有關文件、已
      依民法完成時效取得之證明文件或占有期間土地四鄰之土
      地所有權人二人以上之保證書」。則上訴人既主張依安輔
      條例第14條之1第1項或第2 項規定申請為土地所有權之登
      記，自須提出上開證明文件證明對系爭土地確有所有權存
      在。再者，按刑事訴訟判決所認定之事實，固非當然有拘
      束民事訴訟判決之效力，但民事法院調查刑事訴訟原有之
      證據，而斟酌其結果以判斷事實之真偽，並於判決內記明
      其得心證之理由，即非法所不許（最高法院49年台上字第
      929號判例參照）。
  ２、上訴人主張其就附表一編號1至9所示土地已占有20年以上
      ，符合安輔條例第14條之1、民法第769條時效取得所有權
      之規定，係以陳金水、陳晚發出具之土地四鄰證明書（或
      保證書，見原審卷第438至445頁）、54年7 月金門縣金湖
      鎮山外村營區內農民名冊（下稱農民名冊，見本院卷第42
      至44頁）、上訴人族譜（見本院卷第110至121頁）、證人
      郭水便（見本院卷第162至166頁）、陳可炳（見本院卷第
      166至168頁）、陳麗雪（見本院卷第169至171頁）、陳詩
      泉（見本院卷第190至195頁）、陳應盼（見本院卷第 195
      至197 頁）、陳永祿（見本院卷第198至200頁）、呂德添
      （見本院卷第201至202頁）、陳水添（見本院卷第202 至
      203頁）之證述、上訴人於95年3月16日法務部調查局福建
      省調查處之調查筆錄內容（見本院卷第45頁）、上訴人於
      95年11月16日福建金門地方法院檢察署檢察官偵辦95年偵
      字第186 號詐欺案之訊問筆錄內容（見原審卷第487至493
      頁、本院卷第46至52頁）為據。經查：
  （１）上訴人就附表一編號1 至10所示土地，業經福建金門地
        方法院96年度易字第3 號刑事判決及本院96年度上易字
        第21號刑事判決認定上訴人施用詐術使金門縣地政事務
        所（現已改制為金門縣地政局）承辦人員陷於錯誤而該
        當詐欺取財罪責，為有罪判決確定等情，為兩造所不爭
        執（見兩造不爭執事項（三）），復據本院調閱上開刑
        事案件卷宗查明屬實，並有上開刑事判決附卷可稽（見
        原審卷第279至327頁）。
  （２）陳金水、陳晚發於84年8月30日就附表一編號1所示土地
        出具之土地四鄰證明書（見原審卷第438 頁）記載上訴
        人自33年起至53年7月1日止，繼續占有該土地種植相思
        樹等林木，於53年間始逐漸被軍方闢建為營區，致喪失
        占有等詞，與上訴人於刑事案件95年11月16日檢察官訊
        問時就該土地所稱：其懂事之後知道是父親陳朝柬在耕
        種，種植甘蔗、花生、甘薯，耕種多久其不知道，直到
        50幾年被國軍占有，其沒有耕種等語（見原審卷第 488
        至489 頁、本院卷第47至48頁）相互比對。無論係由何
        人占有，種植作物為何，上訴人有無親自耕種等情節，
        互核不符；且附表一編號1 所示土地並無營產資料之事
        實，有金門防衛司令部95年1月13日永工字第095000046
        4 號函及附件資料在卷足憑（含山外二營區配置圖、吳
        村三營區土地使用計畫圖、國軍營區圖籍查詢查詢網站
        ─土地異動清冊報表、金門縣政府土地總登記委員會調
        處會議紀錄、金門縣政府異議處理小組調處會議紀錄，
        見刑事案件調查處卷第297至308頁、本院卷第266至277
        頁）；況出具土地四鄰證明書之陳晚發於95年3 月15日
        刑事案件至現場履勘時亦陳稱：並未見過上訴人在該等
        土地上種植農作物過等語在卷（見刑事案件調查處卷第
        50頁、本院卷第265 頁）。其次，上訴人所提農民名冊
        縱認係屬真正，然其上全無記載上訴人之父陳朝柬及上
        訴人耕種土地範圍，尚難執此證明上訴人之父陳朝柬及
        上訴人於54年7月間在附表一編號1所示土地耕種並占有
        該土地。再者，縱依上訴人族譜所載得認上訴人祖先至
        金門定居已超過600年，亦無法證明附表一編號1所示土
        地即為上訴人占有之土地。準此，自無從以上開土地四
        鄰證明書、農民名冊或上訴人族譜遽認上訴人就附表一
        編號1所示土地已占有20年以上，符合民法第769條時效
        取得所有權之規定，並認符合安輔條例第14條之1第2項
        規定。
  （３）陳金水、陳晚發於84年11月16日就附表一編號2至9所示
        土地出具之土地四鄰證明書（見原審卷第439至445頁）
        記載上訴人之父陳朝柬自30年起占有各該土地，於45年
        間至53年7月1日止，由上訴人繼續占有各該土地，除附
        表一編號6至8所示土地種植雜糧作物外，其餘附表一編
        號2至5、9 所示土地則種植相思樹等林木，於53年間逐
        漸被軍方闢建為營區，致喪失占有等詞，與上訴人於刑
        事案件95年11月16日檢察官訊問時就各該土地所稱：除
        附表一編號6所示土地外之其餘土地（即附表一編號2至
        5 、7至9號土地），自38年國軍來金門後，其與父親陳
        朝柬都沒有種植或砍伐；附表一編號6 所示土地則係其
        父親陳朝柬自其懂事即其15、16歲以來開始種植，種到
        41、42年國軍在其上建營房才未耕種等語（見原審卷第
        489至491頁、本院卷第48至50頁）相互比對。對於最重
        要之占有時間，顯不相符；且附表一編號5至9所示土地
        並無營產資料之事實，有上開金門防衛司令部95年1 月
        13日永工字第0950000464號函及附件資料在卷足憑（含
        山外二營區配置圖、吳村三營區土地使用計畫圖、國軍
        營區圖籍查詢查詢網站─土地異動清冊報表、金門縣政
        府土地總登記委員會調處會議紀錄、金門縣政府異議處
        理小組調處會議紀錄，見刑事案件調查處卷第297至308
        頁、本院卷第266至277頁）。其次，上訴人所提農民名
        冊縱認係屬真正，然其上全無記載上訴人之父陳朝柬及
        上訴人耕種土地範圍，亦難執此證明上訴人之父陳朝柬
        及上訴人於54年7 月間在附表一編號2至9所示土地耕種
        並占有該土地。再者，縱依上訴人族譜所載得認上訴人
        祖先至金門定居已超過600年，亦無法證明附表一編號2
        至9 所示土地即為上訴人占有之土地。準此，自無從以
        上開土地四鄰證明書、農民名冊或上訴人族譜遽認上訴
        人就附表一編號2至9所示土地已占有20年以上，符合民
        法第769 條時效取得所有權之規定，並認符合安輔條例
        第14條之1第1項或第2項規定。
  （４）證人郭水便、陳可炳、陳麗雪、陳詩泉、陳應盼、陳永
        祿、陳水添固證稱：上訴人或其父陳朝柬有在耕作等語
        。惟對於土地面積及位置，證人郭水便證稱：土地範圍
        多大不知道（見本院卷第163 頁）；證人陳可炳證稱：
        是伊父親講說那些土地是伊這幾戶所有，土地面積多大
        不了解（見本院卷第168 頁）；證人陳麗雪證稱：並不
        知道上訴人土地面積多大，有幾塊（見本院卷第170 頁
        ）；證人陳水添證稱：柴山土地範圍多大不知道（見本
        院卷第203 頁）；均無法就土地面積及位置予以認定。
        而證人陳詩泉雖在地籍圖標明上訴人林地區域及耕地區
        域（見本院卷第206 頁），然所標位置尚包含多筆非附
        表一編號1至9所示土地，如 581、642、631之2、638、
        637、632、643之3地號土地，亦有多筆附表一所示土地
        未予標記，足徵證人陳詩泉就土地面積及位置亦無從認
        定。其次，對於上訴人或其父陳朝柬耕作之時間，證人
        郭水便證稱：上訴人之父陳朝柬做到軍隊來，但何時不
        知道（見本院卷第164 頁）；證人陳詩泉、陳永祿則證
        稱：上訴人及其父陳朝柬耕作到60幾年（見本院卷第
        191、199頁）；亦有所差距，且與上訴人於上開刑事案
        件所稱：就附表一編號1 所示土地係其父陳朝柬耕種到
        50幾年，其沒有耕種；附表一編號2至5、7至9所示土地
        自38年國軍來金門後，其與父親陳朝柬都沒有種植或砍
        伐；附表一編號6 所示土地則係其父親陳朝柬自其懂事
        即其15、16歲以來開始種植，種到41、42年國軍在其上
        建營房才未耕種等語（見原審卷第487至492頁、本院卷
        第46至51頁）有所出入，完全不相吻合。另證人呂德添
        僅證稱：曾幫上訴人載肥料去種玉米、蕃薯、五穀等語
        （見本院卷第201 頁）。對於土地位置亦無法認定；況
        上訴人除附表一編號1至9所示土地外，於同地段即金門
        縣金湖鎮○○段另有高達21筆之土地，有權利人總歸戶
        清冊在卷足憑（見刑事案件原審卷第195至197頁，本院
        卷第279至281頁），則上開證人證稱上訴人或其父陳朝
        柬有在耕作，甚或有土地，究係指何筆土地，是否為附
        表一編號1至9所示土地，抑或上訴人同地段之其餘21筆
        土地，均有未明。是上開證人對上訴人所主張之土地面
        積及位置，既不能為明確之認定，對於耕作或占有時間
        為何，是否為上訴人之祖先所遺留給上訴人之祖遺土地
        ，抑或已達上訴人主張占有20年以上，亦無法證明，且
        互核不符。準此，尚難憑上開證人之證詞遽認上訴人就
        附表一編號1至9所示土地已符合民法時效取得所有權之
        規定，或為土地之原所有權人即屬上訴人之祖先所遺留
        給上訴人之祖遺土地。至上訴人於95年3 月16日法務部
        調查局福建省調查處所述（見本院卷第45頁）、上訴人
        於95年11月16日福建金門地方法院檢察署檢察官偵辦95
        年偵字第186 號詐欺案訊問時所述，均為上訴人單方之
        陳述，甚且上訴人於95年11月16日檢察官訊問時陳稱：
        就附表一編號1 所示土地係其父陳朝柬耕種到50幾年，
        其沒有耕種；附表一編號2至5、7至9所示土地自38年國
        軍來金門後，其與父親陳朝柬都沒有種植或砍伐；附表
        一編號6 所示土地則係其父親陳朝柬自其懂事即其15、
        16歲以來開始種植，種到41、42年國軍在其上建營房才
        未耕種等語（見原審卷第487至492頁、本院卷第46至51
        頁）。與上訴人主張至60幾年間仍占有上開土地之情有
        違，亦無從為上訴人有利之證明。
  （５）從而，上訴人所提陳金水、陳晚發出具之土地四鄰證明
        書（或保證書）、農民名冊、上訴人族譜、證人郭水便
        、陳可炳、陳麗雪、陳詩泉、陳應盼、陳永祿、呂德添
        、陳水添等人之證詞等相關證據資料，尚無從證明上訴
        人為附表一編號1至9所示土地之原所有權人，或已占有
        20年以上，符合民法時效取得所有權之規定。再者，附
        表一編號5至9所示之土地原屬國有土地，登記中華民國
        所有，為兩造所不爭執，依安輔條例第14條之1第1項及
        審查辦法第3、4條規定，應由原土地所有人或合於民法
        規定時效完成取得請求登記所有權之人或其繼承人，檢
        具有關權利證明文件，即能證明確係非因有償徵收登記
        為公有前持有之契據，足以證明取得所有權之有關文件
        ，或已依民法完成時效取得之證明文件，向地政機關申
        請歸還，上開證據資料亦非屬審查辦法第3、4條規定之
        權利證明文件，自不符安輔條例第14條之1第1項之規定
        ，上訴人此部分主張，均有未合。
（三）上訴人得否依民法第769條規定及安輔條例第14條之1規定
      ，時效取得附表一編號10所示之土地？
      上訴人主張其就附表一編號10所示土地已占有20年以上，
      符合民法第769 條時效取得所有權之規定，係以陳金水、
      陳晚發出具之土地四鄰證明書（見原審卷第446 頁）、農
      民名冊（見本院卷第42至44頁）、上訴人族譜（見本院卷
      第110至121頁、證人陳恩展（見本院卷第233至237頁）、
      陳建靖（見本院卷第238至241頁）之證述、上訴人於95年
      3 月16日法務部調查局福建省調查處之調查筆錄內容（見
      本院卷第45頁）、上訴人於95年11月16日福建金門地方法
      院檢察署檢察官偵辦95年偵字第186 號詐欺案之訊問筆錄
      內容（見原審卷第487至493頁、本院卷第46至52頁）為據
      。經查：
  １、陳金水、陳晚發於86年5月2日就附表一編號10所示土地出
      具之土地四鄰證明書（見原審卷第446 頁）記載上訴人自
      45年11月20日起至65年11月20日止，繼續占有該土地種植
      地瓜、花生等詞，與上訴人於刑事案件95年11月16日檢察
      官訊問時就該土地所稱：其7、8歲時看到父親陳朝柬在耕
      種，種植甘薯、花生、高粱，種到50幾年國軍進駐，其沒
      有在該土地耕種等語（見原審卷第491 頁、本院卷第50頁
      ）相互比對。無論占有時間，上訴人有無親自耕種等情節
      ，互核不符；且附表一編號10所示土地並無營產資料之事
      實，有金門防衛司令部95年1 月13日永工字第0950000464
      號函及附件資料在卷足憑（含山外二營區配置圖、吳村三
      營區土地使用計畫圖、國軍營區圖籍查詢查詢網站─土地
      異動清冊報表、金門縣政府土地總登記委員會調處會議紀
      錄、金門縣政府異議處理小組調處會議紀錄見刑事案件調
      查處卷第297至308頁、本院卷第266至277頁）；況出具土
      地四鄰證明書之陳晚發於95年3 月15日刑事案件至現場履
      勘時亦陳稱：並未見過上訴人在該等土地上種植農作物過
      等語在卷（見刑事案件調查處卷第50頁、本院卷第265 頁
      ）。其次，上訴人所提農民名冊縱認係屬真正，然其上全
      無記載上訴人之父陳朝柬及上訴人耕種土地範圍，亦難執
      此證明上訴人之父陳朝柬及上訴人於54年7 月間在附表一
      編號10所示土地耕種並占有該土地。再者，縱依上訴人族
      譜所載得認上訴人祖先至金門定居已超過600 年，亦無法
      證明附表一編號10所示土地即為上訴人占有之土地。準此
      ，自無從以上開土地四鄰證明書、農民名冊或上訴人族譜
      遽認上訴人就附表一編號10所示土地已占有20年以上，符
      合民法第769 條時效取得所有權之規定，並認符合安輔條
      例第14條之1第1項規定。
  ２、證人陳恩展固證稱：上訴人有3 塊土地在太武段，與伊土
      地連接在一起，並與其父陳朝柬耕作等語（見本院卷第
      235 頁）。惟附表一編號10所示土地與證人陳恩展所有之
      土地並未相鄰，且中間相隔多筆土地之事實，有太武段地
      籍圖謄本（見本院卷第127 頁）及土地登記第二類謄本（
      見本院卷第142 頁）附卷可稽，與證人陳恩展所證不符，
      證人陳恩展之證詞，尚無可採。其次，證人陳建靖固證稱
      ：上訴人有好幾塊土地在太武段，並與其父陳朝柬耕作等
      語（見本院卷第239 頁）。惟對於土地位置，證人陳建靖
      並無辦法指出（見本院卷第239 頁）。況上訴人除附表一
      編號10所示土地外，於同地段即金門縣金湖鎮○○段另有
      高達13筆之土地，有權利人總歸戶清冊在卷足憑（見刑事
      案件原審卷第195至197頁，本院卷第279至281頁），則上
      開證人證稱上訴人有土地在太武段，並與其父陳朝柬耕作
      ，究係指何筆土地，是否為附表一編號10所示土地，抑或
      上訴人同地段之其餘13筆土地，均有未明。是證人陳恩展
      、陳建靖對上訴人所主張之土地位置，既不能為明確之認
      定，對於耕作或占有時間為何，是否為上訴人之祖先所遺
      留給上訴人之祖遺土地，抑或已達上訴人主張占有20年以
      上，亦無法證明。準此，尚難憑上開證人之證詞遽認上訴
      人為附表一編號10所示土地之原所有權人，或已符合民法
      時效取得所有權之規定。至上訴人於95年3 月16日法務部
      調查局福建省調查處所述（見本院卷第45頁）、上訴人於
      95年11月16日福建金門地方法院檢察署檢察官偵辦95年偵
      字第186 號詐欺案訊問時所述，均為上訴人單方之陳述，
      甚且上訴人於95年11月16日檢察官訊問時陳稱：其7、8歲
      時看到父親陳朝柬在耕種，種植甘薯、花生、高粱，種到
      50幾年國軍進駐，其沒有在該土地耕種等語（見原審卷第
      491 頁、本院卷第50頁）。與上訴人主張至60幾年間仍占
      有上開土地之情有違，亦無從為上訴人有利之證明。
  ３、從而，上訴人所提陳金水、陳晚發出具之土地四鄰證明書
      、農民名冊、上訴人族譜、證人陳恩展、陳建靖之證詞等
      相關證據資料，尚無從證明上訴人為附表一編號10所示土
      地之原所有權人，或已占有20年以上，符合民法時效取得
      所有權之規定，亦非屬審查辦法第3、4條規定之權利證明
      文件，自不符安輔條例第14條之1第1項之規定，上訴人此
      部分主張，亦有未合。
（四）附表1編號1至10所示之土地，是否為上訴人之祖先留給上
      訴人之祖遺土地？
      上訴人主張附表一編號1 至10所示土地為上訴人之祖先留
      給上訴人之祖遺土地，即上訴人為各該土地之原所有權人
      ，除以上開農民名冊、上訴人族譜、郭水便、陳可炳、陳
      麗雪、陳詩泉、陳應盼、陳永祿、呂德添、陳水添、陳恩
      展、陳建靖等證人之證詞外，另提出古契為憑（見原審
      468至469頁）。經查：縱認上訴人所提古契係屬真正，惟
      依其上所載內容，亦無法證明附表一編號1 至10所示土地
      為上訴人之祖先留給上訴人之祖遺土地，即上訴人為各該
      土地之原所有權人，不符安輔條例第14條之1 規定。另上
      開農民名冊、上訴人族譜、郭水便、陳可炳、陳麗雪、陳
      詩泉、陳應盼、陳永祿、呂德添、陳水添、陳恩展、陳建
      靖等證人之證詞，亦無從證明上訴人為附表一編號10所示
      土地之原所有權人，已如上述，上訴人此部分主張，即無
      可採。
（五）綜上，上訴人所提陳金水、陳晚發出具之土地四鄰證明書
      （或保證書）、農民名冊、上訴人族譜、證人郭水便、陳
      可炳、陳麗雪、陳詩泉、陳應盼、陳永祿、呂德添、陳水
      添、陳恩展、陳建靖之證詞等相關證據資料，尚無從證明
      附表一編號1 至10所示土地為上訴人之祖先所遺留給上訴
      人之祖遺土地，抑或占有系爭土地已逾20年以上，即無法
      證明上訴人為系爭土地原所有權人，或上訴人就系爭土地
      已符合民法時效取得所有權之規定。是上訴人既無法提出
      其他證據資料且卷內亦無證據資料可資證明上訴人為附表
      一編號1 至10所示土地原所有權人或時效取得系爭土地所
      有權登記請求權，已不符安輔條例第14條之1第1項、第 2
      項及民法第769 條規定之要件，則被上訴人請求確認上訴
      人就附表一編號1 至10所示筆土地所有權登記請求權不存
      在，並應將各該土地所有權登記均予塗銷，即無不合。
七、被上訴人得否請求上訴人返還就附表一編號5 所示土地所收
    取之對價923,260元？
（一）被上訴人主張上訴人虛偽登記附表一編號5 所示土地所有
      權人後，交由台電公司金門區營業處使用，因此獲得不法
      利益1,881,006元，致被上訴人受有損害等情，有附表二
      所示之收據及台電公司金門區營業處98年5月21日D金門字
      第09805001321號函（含附件）在卷可稽（見原審卷第383
      至424頁）。且上訴人就附表一編號5所示之土地，自台電
      公司金門區營業處所收取之金額如附表二所示，為兩造所
      不爭執（見兩造不爭執事項（四）），其中附表二編號 1
      至2 所示之金額，因被上訴人請求罹於消滅時效，經上訴
      人為時效抗辯，乃經原判決駁回此部分之金額，僅准許附
      表二編號3至7所示金額共923,260元。
（二）按無法律上之原因而受利益，致他人受損害者，應返還其
      利益；雖有法律上之原因，而其後已不存在者，亦同，民
      法第179條定有明文。經查：如附表一編號5所示土地原為
      國有土地，登記為中華民國所有，為兩造所不爭執，而上
      訴人既無法證明其為附表一編號5 所示土地原所有權人或
      時效取得系爭土地所有權登記請求權，不符安輔條例第14
      條之1第1項、第2項及民法第769條規定之要件，則上訴人
      取得該土地所有權之法律上原因顯然不存在，上訴人取得
      該土地受有利益，自欠缺法律上之原因，致令被上訴人無
      法行使取得、保管、使用或處分該國有土地之權利，應認
      被上訴人因而受有損害，且被上訴人損害與上訴人之得利
      間有因果關係，是被上訴人依民法第179 條不當得利法律
      關係請求上訴人返還就附表一編號5 所示土地所收取之對
      價923,260元，並無不合，上訴人此部分所辯，亦無可採
      。
八、綜上所述，本件依卷內證據資料既無法證明上訴人為附表一
    編號1 至10所示土地原所有權人，或上訴人就各該土地已符
    合民法時效取得所有權之規定，則被上訴人請求確認上訴人
    就附表一編號1 至10所示土地所有權登記請求權不存在，上
    訴人並應塗銷同表編號1 至10之土地所有權登記。上訴人應
    給付被上訴人923,260元及自98年6月27日起至清償日止，按
    週年利率百分之5 計算之利息，為有理由，應予准許。原審
    為上訴人敗訴之判決，即無不合。上訴意旨指摘原判決不當
    ，求予廢棄改判，為無理由，應予駁回。
九、本件事證已臻明確，兩造其餘攻擊、防禦方法及未經援用之
    證據，經本院審酌後認對判決結果不生影響，爰不一一論列
    ，附此敘明。
十、據上論結，本件上訴為無理由，依民事訴訟法第449條第1項
    、第78條，判決如主文。
中    華    民    國    99    年    12    月    30    日
                  民事庭審判長法  官  吳昭瑩
                              法  官  陳坤地
                              法  官  陳容正
以上正本證明與原本無異。
如不服本判決，應於收受送達後20日內向本院提出上訴書狀，其
未表明上訴理由者，應於提出上訴後20日內向本院補提理由書狀
（均須按他造當事人之人數附繕本）。上訴時應提出委任律師或
具有律師資格之人之委任狀；委任有律師資格者，另應附具律師
資格證書及釋明委任人與受任人有民事訴訟法第466條之1第1 項
但書或第2 項（詳附註）所定關係之釋明文書影本。如委任律師
提起上訴者，應一併繳納上訴審裁判費。
                              書記官  李麗鳳
中    華    民    國    99    年    12    月    30    日
附註：
民事訴訟法第466條之1（第1項、第2項）：
對於第二審判決上訴，上訴人應委任律師為訴訟代理人。但上訴
人或其他法定代理人具有律師資格者，不在此限。
上訴人之配偶、三親等內之血親、二親等內之姻親，或上訴人為
法人、中央或地方機關時，其所屬專任人員具有律師資格並經法
院認為適當者，亦得為第三審訴訟代理人。
附表一：
┌──────────────────────────────┐
│98年度重上字第3號塗銷土地所有權移轉登記事件：               │
│（日期均為民國；金額均為新台幣；土地權利範圍均為1/1）       │
├──┬──┬──┬──┬─────┬──────┬─────┤
│編號│鄉鎮○段名│地號│面積（㎡）│移轉登記日期│登記字號  │
├──┼──┼──┼──┼─────┼──────┼─────┤
│1   │金湖│南雄│631 │14,800.74 │86年11月11日│86金安資二│
│    │    │    │之1 │          │            │字第197號 │
├──┼──┼──┼──┼─────┼──────┼─────┤
│2   │金湖│南雄│711 │ 4,624.98 │88年10月18日│88金安資二│
│    │    │    │之2 │          │            │字第2920號│
├──┼──┼──┼──┼─────┼──────┼─────┤
│3   │金湖│南雄│630 │ 3,220.3  │88年10月19日│88金安資二│
│    │    │    │之2 │          │            │字第4630號│
├──┼──┼──┼──┼─────┼──────┼─────┤
│4   │金湖│南雄│714 │ 2,246.97 │87年12月23日│87金安資二│
│    │    │    │之3 │          │            │字第660號 │
├──┼──┼──┼──┼─────┼──────┼─────┤
│5   │金湖│南雄│594 │ 3,390.7  │88年1月28日 │88金安資一│
│    │    │    │之1 │          │            │字第2760號│
├──┼──┼──┼──┼─────┼──────┼─────┤
│6   │金湖│南雄│315 │ 1,283.42 │88年2月2日  │88金安資一│
│    │    │    │    │          │            │字第2790號│
├──┼──┼──┼──┼─────┼──────┼─────┤
│7   │金湖│南雄│359 │ 2,374.49 │88年1月28日 │88金安資一│
│    │    │    │    │          │            │字第2780號│
├──┼──┼──┼──┼─────┼──────┼─────┤
│8   │金湖│南雄│360 │   507.17 │88年1月28日 │88金安資一│
│    │    │    │    │          │            │字第2770號│
├──┼──┼──┼──┼─────┼──────┼─────┤
│9   │金湖│南雄│593 │ 3,024.85 │88年1月26日 │88金安資一│
│    │    │    │    │          │            │字第900號 │
├──┼──┼──┼──┼─────┼──────┼─────┤
│10  │金湖│太武│317 │   676.69 │88年12月23日│88金安資一│
│    │    │    │    │          │            │字第6690號│
└──┴──┴──┴──┴─────┴──────┴─────┘
附表二：
┌────────────────────────────────────────────┐
│98年度重上第3號塗銷土地所有權移轉登記事件：（金額均為新台幣）                           │
├──┬────────┬────────────────────────────────┤
│編號│收益期間（民國）│上訴人自台灣電力股份有限公司金門區營業處取得金額、日期、原因    │
├──┼────────┼────────────────────────────────┤
│1   │88年1月28日起至 │92年8月15日（收據見原審卷第195頁）、778,533元、土地使用補償費   │
│    │92年5月31日止   │                                                                │
├──┼────────┼────────────────────────────────┤
│2   │92年6月1日起至  │92年8月15日、179,213元（含代扣繳所得稅，收據見原審卷第195頁）、 │
│    │93年5月31日止   │租賃關係（註：92年7月17日金登資二字第5440號地上權登記設定在案） │
├──┼────────┼────────────────────────────────┤
│3   │93年6月1日起至  │93年7月28日、178,711元（含代扣繳所得稅，收據見原審卷第196頁）、 │
│    │94年5月31日止   │租賃關係（註：92年7月17日金登資二字第5440號地上權登記案）       │
├──┼────────┼────────────────────────────────┤
│4   │94年6月1日起至  │94年8月15日、181,606元（含代扣繳所得稅，收據見原審卷第197頁）、 │
│    │95年5月31日止   │租賃關係（註：92年7月17日金登資二字第5440號地上權登記設定案）   │
├──┼────────┼────────────────────────────────┤
│5   │95年6月1日起至  │95年7月10日、185,783元（含代扣繳所得稅，收據見原審卷第198頁）、 │
│    │96年5月31日止   │租賃關係（註：92年7月17日金登資二字第5440號地上權登記設定案）   │
├──┼────────┼────────────────────────────────┤
│6   │96年6月1日起至  │96年8月15日、186,898元（含代扣繳所得稅，收據見原審卷第199頁）、 │
│    │97年5月31日止   │租賃關係（註：92年7月17日金登資二字第5440號地上權登記設定案）   │
├──┼────────┼────────────────────────────────┤
│7   │97年6月1日起至  │97年某月某日、190,262元（含代扣繳所得稅，收據見原審卷第200頁）、│
│    │98年5月31日止   │租賃關係（註：97年7月28日金登資二字第5520號地上權登記設定案）   │
├──┴────────┴────────────────────────────────┤
│以上編號1至7金額合計1,881,006元。                                                       │
│以上編號3至7金額合計923,260元。                                                         │
└────────────────────────────────────────────┘

司法院資訊處製作；財團法人民間司法改革基金會備份。
